【裁判字號】    98,訴,747
【裁判日期】    980612
【裁判案由】    偽造文書等
【裁判全文】
臺灣臺北地方法院刑事判決               98年度訴字第747號
公  訴  人  臺灣臺北地方法院檢察署檢察官
被      告  乙○○
                    37號
上列被告因偽造文書等案件，經檢察官提起公訴（98年度偵字第
7709號），被告於本院準備程序中就被訴事實為有罪之陳述，經
法官告知簡式審判程序意旨，並聽取公訴人及被告意見後，經本
院合議庭裁定由受命法官獨任進行簡式審判程序，判決如下：
    主  文
乙○○共同行使偽造公文書，足以生損害於公眾及他人，處有期
徒刑壹年貳月，扣案之偽造「李政福」印章壹枚、偽造之「臺灣
臺北地方法院檢察署偵查卷宗」、「法務部行政執行假扣押處份
命令」、「請求暫時性凍結執行聲請書」、「臺北地方法院檢察
署監管科」、「個人資料外洩授權止付申請書」上之偽造「臺灣
臺北地方法院監管科」公印文各壹枚（共伍枚）、「臺灣臺北地
方法院檢察署監管科科員李政福」服務證壹張、NOKIA行動電話
貳支（分別為行動電話門號0000000000號、0000000000號，各含
SIM卡壹張），及未扣案之「臺灣臺北地方法院監管科」公印壹
枚，均沒收之。
    犯罪事實
一、乙○○前因積欠債務，無以償還，前來討債之人要求乙○○
    為詐欺集團出面向被害人收取款項，即得以抵償前債，乙○
    ○遂應允而與詐欺集團成員意圖為自己不法之所有，基於共
    同僭行公務員職權、行使偽造公、私文書、特種文書暨詐欺
    取財之犯意聯絡，於民國98年3月22日晚上7時許，在乙○○
    位於嘉義縣之住處附近，先由詐欺集團成員交付NOKIA行動
    電話2支（分別為行動電話門號0000000000號、0000000000
    號，各含SIM卡1張）及偽造之「臺灣臺北地方法院檢察署監
    管科科員李政福」服務證（尚未黏貼照片）1張予乙○○，
    並交代乙○○先將自己之照片貼於李政福之服務證上，且隔
    天上午須穿著西裝搭乘最早之火車至臺北火車站等候指示等
    語，乙○○即聽從指示，將自己之照片黏貼於上揭李政福服
    務證上，而共同偽造特種文書。嗣於98年3月23日上午9時20
    分許，前揭詐欺集團另推一名真實姓名年籍不詳、自稱「玉
    山銀行中和分行張淑芬」之成年女性詐欺集團成員，撥打電
    話向甲○○佯稱：甲○○在該行所開立之帳戶遭人利用進行
    匯款及提領，而領錢之人已逃跑，現由臺北偵查二隊蔣國聯
    偵辦云云，即將電話轉由另一名真實姓名年籍不詳、自稱「
    臺北偵查二隊蔣國聯」之成年男性詐欺集團成員，假冒「蔣
    國聯」之人即向甲○○佯稱：經警用電腦查詢，認甲○○牽
    涉到中華商銀的洗錢案，將凍結其所有帳戶一年半，要求甲
    ○○供出所有金融帳戶，現案件已由檢察官黃立維偵辦中，
    且已傳喚甲○○2次，惟甲○○均未出庭云云，另將電話轉
    予真實姓名年籍不詳、自稱「高志明科長」之成年男性詐欺
    集團成員，假冒「高志明」之人即詢問甲○○為何未接到傳
    票，要求甲○○自行向檢察官黃立維解釋為何不出庭云云，
    即再將電話轉予真實姓名年籍不詳、自稱「黃立維檢察官」
    之成年男性詐欺集團成員，該假冒「黃立維檢察官」之人即
    向甲○○佯稱：先前傳喚甲○○2次均未到庭，要求甲○○
    須持新臺幣（下同）150萬元當保證金，會將甲○○之案子
    分案處理，經過3至5天的調查，若確定甲○○之款項與洗錢
    無關，將會退還該150萬元云云，致甲○○陷於錯誤，遂依
    指示於同日中午12時40分許，前往合作金庫古亭分行，辦領
    定存單遺失、重新核發定存單並解約提領150萬元，嗣該假
    冒「黃立維檢察官」之人再度撥打電話予甲○○，佯稱：會
    派法院的人前往幫忙處理，要求甲○○走到臺北市大安區○
    ○○路○段91號之7-11便利商店，將有一位叫「李政福」之
    人會前往收款並開立收據給甲○○云云；上開詐欺集團成員
    確定甲○○已陷於錯誤，將交付150萬元時，即撥打電話聯
    絡乙○○等候指示，並先由該詐欺集團成員偽造「臺灣臺北
    地方法院監管科」公印1枚及「李政福」印章1枚，蓋用該偽
    造「臺灣臺北地方法院監管科」公印文於偽製之「臺灣臺北
    地方法院檢察署偵查卷宗」、「法務部行政執行假扣押處份
    命令」以偽造該等公文書，同時備妥蓋有上開偽造「臺灣臺
    北地方法院監管科」公印文之以甲○○名義出具之98年3月
    23 日「請求暫時性凍結執行申請書」、「臺北地方法院地
    檢署監管科」、「個人資料外洩授權止付申請書」等私文書
    各1 紙，推由真實姓名年籍不詳、綽號「阿呆」之成年男性
    詐欺集團成員，前往臺北火車站，交付上開偽造之公、私文
    書及「李政福」印章1枚予乙○○，乙○○與「阿呆」即搭
    乘計程車前往上開7-11便利商店，由乙○○假冒監管科科員
    名義而持偽造之「李政福」服務證行使之，僭行監管科執行
    財產扣押之公務員職權，致甲○○不疑有他，當場交付現金
    150 萬元予乙○○，而乙○○即將上開「臺灣臺北地方法院
    檢察署偵查卷宗」、「法務部行政執行假扣押處份命令」、
    以甲○○名義出具之98年3月23日「請求暫時性凍結執行申
    請書」、「臺北地方法院地檢署監管科」、「個人資料外洩
    授權止付申請書」等公、私文書共5紙交予甲○○收受為憑
    而行使之，適有路人簡泰滄途經該處，偶見上情，即上前揭
    穿此騙局，另有員警適巧經過該處，簡泰滄即報警處理而將
    乙○○逮捕，並扣得上開偽造公、私文書共5紙、服務證1張
    、偽造之「李政福」印章1枚、NOKIA行動電話2支（分別為
    行動電話門號0000000000號、0000000000號，各含SIM卡1張
    ），足生損害於法務部、臺灣臺北地方法院檢察署之公信及
    對公印文、公文書管理之正確性暨甲○○之財產權益。
二、案經臺北市政府警察局大安分局報告臺灣臺北地方法院檢察
    署檢察官偵查起訴，乙○○於本院準備程序中就被訴事實為
    有罪之陳述，經告知簡式審判程序之旨，並聽取當事人之意
    見後，經本院合議庭裁定由受命法官獨任進行簡式審判程序
    。
    理  由
一、訊據被告乙○○對於上揭犯罪事實坦承不諱，核與證人即被
    害人甲○○指證被害經過情形及證人簡泰滄之證述內容一致
    ，並有扣案之蓋有偽造「臺灣臺北地方法院監管科」公印文
    之「臺灣臺北地方法院檢察署偵查卷宗」、「法務部行政執
    行假扣押處份命令」等公文書，暨蓋有偽造「臺灣臺北地方
    法院監管科」公印文之以甲○○名義出具之98年3月23日「
    請求暫時性凍結執行聲請書」、「臺北地方法院檢察署監管
    科」、「個人資料外洩授權止付申請書」私文書等文件各1
    張及偽造之「臺灣臺北地方法院檢察署監管科科員李政福」
    服務證1張、偽造之「李政福」印章1枚、NOKIA行動電話2支
    （分別為行動電話門號0000000000號、0000000000號、各含
    SIM卡1張）可佐及卷附之臺北市政府警察局大安分局物品發
    還領據乙聯可憑，足認被告自白與事實相符，應可採信。本
    件事證明確，被告犯行堪以認定，應予依法論科。
二、按所謂文書，乃以文字或符號為一定之意思表示，具有存續
    性，以為法律上或社會生活上重要事項之證明者而言，故不
    論係影本或原本，若有上述文書之性質，均屬文書之範疇。
    次按刑法上所稱之公文書，係指公務員職務上製作之文書。
    若由形式上觀察文書之製作人為公務員且文書之內容係就公
    務員職務上之事項所製作，即使該偽造之公文書上所載製作
    名義機關不存在或該文書所載之內容並非該管公務員職務上
    所管轄，惟社會上一般人無法辨識而仍有誤信其為真正之危
    險時，仍難謂其非公文書。刑法上所謂公印或公印文，係專
    指表示公署或公務員資格之印信而言，即俗稱大印與小官章
    及其印文。又公印文之形式凡符合印信條例規定之要件而製
    頒，無論為印、關防、職章、圖記，如足以表示其為公務主
    體之同一性者，均屬之（最高法院22年上字第1904號、69年
    臺上字第693號判例、89年臺上字第3155號判決意旨參照）
    。查本件扣案之上開偽造文書上偽造之「臺灣臺北地方法院
    監管科」印文，因係表示公務機關之印信，自屬公印文。而
    本件遭偽造並由被告持以行使之「臺灣臺北地方法院檢察署
    偵查卷宗」、「法務部行政執行假扣押處份命令」等文書，
    係冒用公署名義所為之文書，縱該等文書上蓋有偽造之「臺
    灣臺北地方法院監管科」公印文，所表示之製作名義機關係
    屬虛構，惟依上揭說明，「臺灣臺北地方法院檢察署偵查卷
    宗」、「法務部行政執行假扣押處份命令」二文書仍屬偽造
    公文書。又本件以被害人甲○○名義出具之98年3月23日「
    請求暫時性凍結執行聲請書」、「臺北地方法院檢察署監管
    科」、「個人資料外洩授權止付申請書」等文書，其上雖蓋
    有「臺北地方法院監管科」公印文，然觀諸該等文書上尚留
    有「聲請人欄」以供被害人簽名蓋章，核其文書屬性仍為表
    彰被害人請求止付、凍結、託管財產之個人意思表示，故非
    公文書，應認係私文書。
三、所謂「行使」，指以偽作真，而使該物置於其通常或流通狀
    態之行為。刑法上就行使偽造文書之規範，固重在保護文書
    公共信用之法益，必須提出偽造之文書，並對其內容有所主
    張，足以生損害於公眾或他人，方得成立。但所謂『對其內
    容有所主張』，並不以明示偽造之文書內容為限，祇要將該
    以偽作真之文書置於可能發生文書功能之狀態下，主觀上認
    識到其法律交往關係中，提出該偽造文書之行為，他方足以
    認為其係對該文書權利義務等內容有所主張，並有意使其發
    生，或其發生不違其本意者，即難謂無侵害公共信用之危險
    ，足以生損害於公眾或他人，仍無礙本罪行使偽造文書之成
    立（最高法院93年台上字第4328號判決意旨參照）。查本件
    被告業已自承於詐欺集團成員「阿呆」交付上開文件及監管
    科服務證時，有親閱文件內容並於服務證上黏貼自己之照片
    ，而「阿呆」並非公署人員、自己亦非臺北地方法院檢察署
    監管科人員，均為被告所明知，被告應自知該等文書及證件
    係屬偽造而非真正，卻仍持以交付被害人甲○○，在客觀上
    已足以認定被告出示該等文書、證件之行為，已達行使偽造
    之公文書、私文書及特種文書之程度。
四、按刑法上所謂共同實施，並不以參與全部犯罪行為為必要，
    其分擔實施一部分行為者，仍屬共同正犯，有最高法院46年
    臺上字第1304號判例意旨足資參照。本件被告犯行雖因證人
    簡泰滄出面揭穿，而使被害人甲○○得以全數取回遭詐欺之
    150萬元，然於被告前往向被害人收款之過程中，被害人已
    完全將150萬元交付予被告收受，縱被告在欲掙脫證人簡泰
    滄之逮捕現行犯行動之際，先將該150萬元交予被害人，其
    意僅在於使被害人暫時保管，尚無歸還被害人之意，業據被
    告自承在卷（本院卷第9頁），是本件被害人既因詐欺集團
    之詐術，致陷於錯誤且已交付財物，則被告之上開犯行應屬
    既遂。核被告所為，係犯刑法第158條僭行公務員職權罪、
    第216條、第210條行使偽造私文書罪、第216條、第211條行
    使偽造公文書罪、第216條、第212條行使偽造特種文書罪、
    第339條第1項詐欺取財罪。被告以共同犯罪意思犯上述各罪
    ，而由其他共犯實行偽造「臺灣臺北地方法院監管科」公印
    暨公印文之行為，為共同偽造「臺灣臺北地方法院檢察署偵
    查卷宗」、「法務部行政執行假扣押處份命令」等公文書之
    部分行為。而其他共犯偽造「臺灣臺北地方法院監管科」之
    公印文蓋於以被害人甲○○名義出具之98年3月23日「請求
    暫時性凍結執行聲請書」、「臺北地方法院檢察署監管科」
    、「個人資料外洩授權止付申請書」等私文書之行為及偽造
    「李政福」印章1枚，亦係與上述共同偽造公印、公印文犯
    行接續為之，不另論罪；又被告以共同犯罪意思參與共同偽
    造公文書、私文書、特種文書之低度行為，應為共同參與行
    使之高度行為所吸收，均不另論罪。被告就前開犯行，基於
    犯意聯絡與詐欺集團成員，包括「阿呆」、假冒「玉山銀行
    中和分行張淑芬」、「臺北偵查二隊蔣國聯」、「高志明科
    長」及「黃立維檢察官」等不詳之人分擔實行犯罪，依前述
    說明，應以共同正犯論處。被告以一共同行為觸犯僭行公務
    員職權罪、行使偽造私文書罪、行使偽造公文書罪、行使偽
    造特種文書罪、詐欺取財罪等罪名，為想像競合犯，依刑法
    第55條規定，應從較重之共同行使偽造公文書罪。檢察官就
    被告所犯行使偽造私文書罪部分，於起訴法條雖未論及，惟
    起訴犯罪事實既已記載「請求暫時性凍結執行聲請書」、「
    臺北地方法院檢察署監管科」、「個人資料外洩授權止付申
    請書」等文書，而為檢察官起訴之範疇，本院應併予審究。
五、爰審酌被告前有違反著作權法、違背安全駕駛之刑案紀錄，
    此有臺灣高等法院被告前案紀錄表可查，然與本件犯罪之罪
    質不同，素行非劣，本件犯罪動機及目的竟係為圖抵銷債務
    ，而應允擔任詐欺集團之收款工作，惟被告並非詐欺集團之
    主要成員，參與犯罪之情節非重，但對於被害人財產法益之
    侵害程度難認輕微，另念及被告犯後坦承犯行，非無悔意，
    態度良好，並考量被告之智識程度高職畢業，具有修理水電
    技能，已失業許久，家庭經濟狀況勉強維持，家中尚有年邁
    父母等一切情狀，量處如主文所示之刑。扣案之偽造「李政
    福」印章1枚及未扣案之「臺灣臺北地方法院監管科」公印1
    枚，因無證據證明已滅失，均依刑法第219條規定，不問屬
    於犯人與否，均沒收之。扣案「臺灣臺北地方法院檢察署偵
    查卷宗」、「法務部行政執行假扣押處份命令」、「請求暫
    時性凍結執行聲請書」、「臺北地方法院檢察署監管科」、
    「個人資料外洩授權止付申請書」等文書，於被告前往向被
    害人收款時，業已交付與被害人收受，此經被害人甲○○於
    警詢指述明確（偵查卷第12頁），則該等文書之所有權在被
    告實施犯罪之當時應已移轉予被害人，不再屬被告及其他詐
    欺集團成員所有，故不得逕予沒收，然其上所分別蓋用「臺
    灣臺北地方法院監管科」公印文各1枚（共5枚），既屬偽造
    ，仍應依刑法第219條規定併予宣告沒收。而扣案之「臺灣
    臺北地方法院檢察署監管科科員李政福」服務證1張、NOKIA
    行動電話2支（分別為行動電話門號0000000000號、
    0000000000號、各含SIM卡1張），為被告及其他不詳之詐欺
    集團共犯所有供犯罪所用之物，為被告供明再卷，應依刑法
    第38條第1項第2款宣告沒收。
據上論斷，應依刑事訴訟法第273條之1第1項、第299條第1項前
段，刑法第28條、第158條、第216條、第210條、第211條、第
212條、第339條第1項、第55條、第219條、第38條第1項第2款，
刑法施行法第1條之1，判決如主文。
本案經檢察官柯木聯到庭執行職務
中    華    民    國    98    年    6     月    12    日
                  刑事第八庭    法  官  楊蕙芬
以上正本證明與原本無異。
如不服本判決應於收受送達後10日內向本院提出上訴書狀，並應
敘述具體理由；其未敘述上訴理由者，應於上訴期間屆滿後20日
內向本院補提理由書（均須按他造當事人之人數附繕）「切勿逕
送上級法院」。
                                書記官  馬正道
中    華    民    國    98    年    6     月    12    日
附錄法條：
中華民國刑法第339條
（普通詐欺罪）
意圖為自己或第三人不法之所有，以詐術使人將本人或第三人之
物交付者，處5年以下有期徒刑、拘役或科或併科1千元以下罰金
。
以前項方法得財產上不法之利益或使第三人得之者，亦同。
前二項之未遂犯罰之。


司法院資訊處製作；財團法人民間司法改革基金會備份。
